ACORDAO-COMPLETO-2553047

ACÓRDÃO 7298/2022 ATA 36/2022 - PRIMEIRA CÂMARA

VISTOS, relatados e discutidos estes autos, em que se examina o ato inicial de aposentadoria de Jeová Pimentel dos Santos no cargo de Agente de Saúde Pública do Ministério da Saúde.
ACORDAM os Ministros do Tribunal de Contas da União, reunidos em sessão da 1ª Câmara, ante as razões expostas pelo Relator e com fundamento no art. 71, inciso III, da Constituição Federal, nos arts. 1º, inciso V, e 39, inciso II, da Lei 8.443/1992, c/c o art. 260, § 4º, do Regimento Interno/TCU e na Súmula-TCU 106, em:
9.1. considerar legal e autorizar o registro do ato de aposentadoria de Jeová Pimentel dos Santos, não obstante constar pagamento de parcela judicial de plano econômico, uma vez que a referida verba já foi excluída dos seus proventos;
9.2. dar ciência desta decisão à unidade de origem.

Ato inicial de aposentadoria de Jeová Pimentel dos Santos no cargo de Agente de Saúde Pública do Ministério da Saúde.

Primeira Câmara

Ministério da Saúde

3. Interessado: Jeová Pimentel dos Santos (XXX.487.792-XX), servidor aposentado

13.1. Ministros presentes: Benjamin Zymler (na Presidência), Vital do Rêgo e Jorge Oliveira (Relator).
13.2. Ministro-Substituto convocado: Marcos Bemquerer Costa.
13.3. Ministros-Substitutos presentes: Augusto Sherman Cavalcanti e Weder de Oliveira.

JORGE OLIVEIRA

Trata-se do exame do ato de aposentadoria de Jeová Pimentel dos Santos no cargo de Agente de Saúde Pública, submetido pelo Ministério da Saúde a este Tribunal para fins de análise e registro, de acordo com o art. 71, inciso III, da Constituição Federal.  
2.	Reproduzo, a seguir, trechos da instrução elaborada pela Secretaria de Fiscalização de Integridade de Atos e Pagamentos de Pessoal e de Benefícios Sociais - Sefip que analisou a concessão:
	"[...]
	Exame das Constatações
	9. Ato: 42518/2019 - Inicial - Interessado: Jeová Pimentel dos Santos - CPF: XXX.487.792-XX
	9.1. Parecer do Controle Interno: considerar o ato legal com esclarecimentos. Justificativa:  Consta recebimento de rubrica de decisão judicial de planos econômicos. 
	9.2. Constatações e análises: 
	9.2.1. Houve o registro de pelo menos uma rubrica com 'Denominação para análise pelo TCU = Decisão judicial (10289 - DECISAO JUDICIAL N TRAN JUG AP (Decisão judicial - Outros) - R$ 293,66) .
	a. Justificativa do Gestor de Pessoal: Não há. Verificação efetuada no âmbito do TCU.
	b. Análise do Controle Interno:  Não há. Verificação efetuada no âmbito do TCU.
	c. Análise da Equipe Técnica: Legal
	Trata-se de parcela remuneratória paga com base em decisão judicial.
	Ao analisar os proventos atuais (mês junho/2022) disponível para consulta deste Tribunal, constata-se que tal rubrica não integra os proventos, podendo o ato ser apreciado pela legalidade nesse ponto, com base no art. 260, § 4º, do Regimento Interno deste Tribunal.
	9.2.2. O Controle interno emitiu parecer pela legalidade com esclarecimentos.
	a. Justificativa do Gestor de Pessoal: Não há. Verificação efetuada no âmbito do TCU.
	b. Análise do Controle Interno:  Não há. Verificação efetuada no âmbito do TCU.
	c. Análise da Equipe Técnica: Legal
	Os esclarecimentos apontados pelo Controle Interno são irrelevantes para a análise da legalidade do ato ou já foram analisados em crítica específica do e-Pessoal.
	9.2.3. Ato com anexo do tipo 'Sentença judicial' (75/2013) .
	a. Justificativa do Gestor de Pessoal: Não há. Verificação efetuada no âmbito do TCU.
	b. Análise do Controle Interno:  Não há. Verificação efetuada no âmbito do TCU.
	c. Análise da Equipe Técnica: Ilegal
	Jurisprudência do TCU ensina que tais valores pagos a título de URP já deveriam ter sido absorvidos pelos sucessivos planos de carreira em benefício de todas as carreiras do serviço público.
	[...]
	CONCLUSÃO
	10. A abrangência e a profundidade das verificações levadas a efeito fundamentam convicção de que o Ato 42518/2019 pode ser apreciado pela ilegalidade, em razão das irregularidades apontadas no item 'Exame das Constatações' desta instrução, que representam afronta à legislação e à jurisprudência de referência
	PROPOSTA DE ENCAMINHAMENTO
	11. Ante o exposto, com fundamento no art. 71, inciso III, da Constituição Federal; no art. 1º, inciso V, no art. 39, incisos I e II, da Lei 8.443/1992; e no art. 260 do Regimento Interno do Tribunal de Contas da União, propõe-se: 
	11.1. Considerar ilegal e recusar registro do Ato de Aposentadoria 42518/2019 - Inicial de Jeová Pimentel dos Santos do quadro de pessoal do Ministério da Saúde, com base nos arts. 71, inciso III, da Constituição Federal; 1º, inciso V, e 39, inciso II, da Lei 8.443/1992 e 260, § 1º, do Regimento Interno."
3.	O Ministério Público junto ao TCU, representado neste processo pelo Procurador Rodrigo Medeiros de Lima, apesar de concordar com a unidade técnica, em relação à ilegalidade do pagamento de parcela judicial de plano econômico, sem a devida absorção, alerta para o fato de a referida verba já ter sido excluída dos proventos do interessado. Assim, conclui pela possibilidade de julgar o ato legal, como previsto no § 4º do art. 260 do Regimento Interno do TCU.
	É o relatório.

não há

Procurador Rodrigo Medeiros de Lima

APOSENTADORIA. MINISTÉRIO DA SAÚDE. PRESENÇA, NO ATO, DE PARCELA JUDICIAL DE PLANO ECONÔMICO. VERBA EXCLUÍDA DO CONTRACHEQUE DO INTERESSADO. POSSIBILIDADE DE JULGAMENTO DO ATO PELA LEGALIDADE. REGISTRO.

APOSENTADORIA (APOS)

Em exame o ato de concessão de aposentadoria em favor de Jeová Pimentel dos Santos no cargo de Agente de Saúde Pública do Ministério da Saúde, submetido, para fins de registro, à apreciação do Tribunal de Contas da União, nos termos do art. 71, inciso III, da Constituição Federal.
2.	Instruindo o feito, a Sefip manifesta-se pela negativa de registro, por considerar que as rubricas judiciais constantes dos proventos do interessado, oriundas de planos econômicos, concedidos pela Justiça Trabalhista, deveriam ter sido absorvidas pelos sucessivos planos que beneficiaram todas as carreiras do serviço público. 
3.	Contudo, o Ministério Público junto a esta Corte de Contas - MP/TCU chamou atenção para o fato de a referida verba já ter sido excluída dos proventos do interessado. Assim, haveria a possibilidade de julgar o ato legal, como previsto no § 4º do art. 260 do Regimento Interno do TCU.
4.	Tem razão o MP/TCU. O referido dispositivo autoriza o registro da concessão, desde que ressalvada a irregularidade inicialmente apontada, nos seguintes termos:
	"§ 4º Os atos que, a despeito de apresentarem algum tipo de inconsistência em sua versão submetida ao exame do Tribunal, não estiverem dando ensejo, no momento de sua apreciação, a pagamentos irregulares, serão considerados legais, para fins de registro, devendo ser consignada no julgamento a ressalva em relação à falha que deixou de existir."
5. 	Quanto à matéria de fundo, cabem as seguintes considerações.
6.	A parcela impugnada tem origem em decisão judicial não transitada em julgado proferida no âmbito da Reclamação Trabalhista 0000470-56.2013.5.14.0003, movida pelo Sindicato dos Servidores Públicos Federais no Estado de Rondônia - Sindsef objetivando a incorporação do percentual de 26,05% (Plano Verão de 2/1989) na remuneração dos servidores.
7.	No âmbito do TCU, é pacífico o entendimento acerca da ilegalidade do pagamento de reajustes relativos a planos econômicos. O acórdão paradigmático é o 2.161/2005-TCU-Plenário, Relator: Ministro Walton Alencar Rodrigues, cujo entendimento é no sentido de:
	a) o pagamento destacado de vantagem relativa a decisão judicial que concedeu reajuste relativo a perdas decorrentes de planos econômicos não dever extrapolar a data da revisão geral de remuneração da categoria (antiga data-base) seguinte àquela que serviu de referência ao julgado;
	b) a mencionada vantagem ter natureza de antecipação salarial, não se incorporando à remuneração, a menos que expressa determinação contrária conste na decisão judicial;
	c) no caso de expressa determinação judicial de incorporação da vantagem, o pagamento dever ser feito na forma de vantagem pessoal nominalmente identificada - VPNI, em valores fixos, e não percentuais, sujeita exclusivamente aos reajustes gerais do funcionalismo, subtraindo-se as sucessivas incorporações decorrentes de novas estruturas remuneratórias criadas por lei até a absorção integral dessa vantagem.
8.	A questão também já foi decidida pelo Supremo Tribunal Federal, segundo o qual "a sentença que reconhece ao trabalhador ou servidor o direito a determinado percentual de acréscimo remuneratório deixa de ter eficácia a partir da superveniente incorporação definitiva do referido percentual nos seus ganhos" (RE 596.663/RJ, com repercussão geral reconhecida, Relator: Ministro Marco Aurélio, Relator p/ Acórdão: Ministro Teori Zavascki, Tribunal Pleno, julgado em 24/9/2014, DJe de 26/11/2014) .
9.	Não obstante esta ressalva, a aposentadoria pode ser julgada legal em face da exclusão da parcela impugnada dos proventos, conforme o contracheque do inativo relativo ao mês de julho de 2022, reproduzido no anexo I da instrução da unidade técnica (peça 5, p. 4) , e por não se ter sido identificada nenhuma outra irregularidade no ato.
10.	Registro, por fim, que o ato de concessão de aposentadoria deu entrada no TCU há menos de cinco anos, o que afasta a aplicação do entendimento firmado pelo STF no RE 636.553, que fixou para o TCU prazo de cinco anos, a contar de seu ingresso, para apreciação de ato de admissão e de concessão de aposentadoria, reforma e pensão.
	Ante o exposto, manifesto-me de acordo com a unidade técnica, com a ressalva indicada pelo MP/TCU e voto por que o Tribunal adote o acórdão que ora submeto à apreciação deste Colegiado.
TCU, Sala das Sessões, em 11 de outubro de 2022.
JORGE OLIVEIRA 
Relator